【裁判字號】    98,簡上,436
【裁判日期】    981013
【裁判案由】    詐欺
【裁判全文】
臺灣高雄地方法院刑事判決             98年度簡上字第436號
上  訴  人
即  被  告  乙○○○
上列上訴人因詐欺案件，不服本院高雄簡易庭於98年4 月13日所
為98年度審簡字第710 號刑事簡易判決（聲請簡易判決處刑案號
：97年度偵字第34574 號；移送併辦案號：98年度偵字第1237號
），提起上訴，本院管轄之第二審合議庭判決如下：
    主  文
上訴駁回。
    事  實
一、乙○○○明知詐欺集團之不法份子經常利用他人存款帳戶、
    提款卡、密碼轉帳等方式，獲取不法利益並逃避執法人員之
    追查，且依其社會經驗，應有相當之智識程度可預見將其銀
    行帳戶、提款卡、密碼等交付與不相識之人使用，有被犯罪
    集團利用作為詐財轉帳匯款等犯罪工具之虞，卻仍不違反其
    本意，基於幫助他人詐欺取財之不確定故意，於民國96年12
    月31日前之某日，在不詳地點，將其所保管之孫子周聖於
    中華郵政股份有限公司屏東烏龍郵局申辦之帳號0000000000
    0000號帳戶提款卡及密碼，交付並告知詐欺集團某姓名年藉
    不詳之成員。另張月橦（已聲請簡易判決處刑確定）明知申
    請行動電話門號交付他人使用，可能將被犯罪集團作為詐財
    或其他犯罪之聯絡工具，亦基於幫助他人詐欺之不確定犯意
    ，於96年12月27日某時，至高雄市新興區○○○路243 之1
    號台灣大哥大股份有限公司高雄林森直營服務中心申請行動
    電話門號0000000000號後，旋將該門號以新臺幣（下同）
    500 元之代價，販售予姓名年籍不詳自稱姓林之詐欺集團成
    員。嗣該詐欺集團成員取得張月橦之行動電話門號及乙○○○所交付之帳戶提款卡後，即共同基於意圖為自己不法所有
    之詐欺犯意聯絡，利用電腦連接網際網路，以賣家帳號「
    miff1014」在雅虎奇摩的拍賣網站上佯稱販賣筆記型電腦商
    品，並在拍賣網頁上登載賣家姓名為「周聖」、聯絡電話
    為上開之電話號碼。因丁○○、庚○○、己○○、甲○○（
    下稱丁○○等4 人）於網路上知悉上述訊息後，即分別上網
    向上開賣家「miff1014」競標購買而得標，詐欺集團成員於
    結標後立即以上開電話號碼聯絡丁○○等4 人，並指示將得
    標之金額匯款至上開帳戶，致丁○○等4 人陷於錯誤，丁○○於96年12月31日13時53分許，至高雄市苓雅區○○○路
    134 號高雄苓雅郵局所設之自動櫃員機匯款1 萬1,600 元；
    庚○○於97年1 月2 日13時13分許，至臺北市某處之第一商
    業銀行所設之自動櫃員機匯款2 萬5,900 元；己○○於97年
    1 月2 日11時52分許，轉帳1 萬1,600 元；甲○○於96年12
    月31日21時3 分許轉帳3 萬元、於97年1 月1 日11時14分許
    轉帳4,500 元至該帳戶內。丁○○等4 人於完成匯款後，卻
    遲未收到向賣家「miff1014」購買之筆記型電腦，經撥打上
    開電話號碼聯絡無著，始知受騙，經報警處理而循線查悉上
    情。
二、案經高雄市政府警察局鼓山分局報請臺灣高雄地方法院檢察
    署檢察官偵查後，聲請以簡易判決處刑。
    理  由
一、按被告以外之人於審判外之陳述，雖不符刑事訴訟法第159
    條之1 至第159 條之4 之規定，而經當事人於審判程序同意
    作為證據，法院審酌該言詞陳述或書面陳述作成時之情況，
    認為適當者，亦得為證據，刑事訴訟法第159 條之5 第1 項
    定有明文。本件檢察官、被告於本院審判程序時，就本判決
    所引用其他審判外之言詞或書面陳述，均明示同意有證據能
    力，本院審酌該具有傳聞證據性質之證據，其取得過程並無
    瑕疵，與待證事實具有關聯性，證明力非明顯過低，以之作
    為證據係屬適當，認俱得為證據。
二、訊據上訴人即被告（下稱被告）乙○○○固坦承有保管周聖
    上開帳戶之事實，惟矢口否認有何提供帳戶幫助詐欺取財
    之犯行，辯稱：該帳戶係供申請補助款之用，而該帳戶之存
    摺、印章及提款卡，伊均放置於衣服口袋內，不知於何時遺
    失提款卡，且該提款卡上並未寫上密碼，伊於村幹事告知96
    年12月補助款無法匯入帳戶後，始知該帳戶遭詐騙集團成員
    使用而凍結無法存提，伊未將帳戶之提款卡及密碼，交付及
    告知予詐欺集團成員，伊無幫助詐欺取財之故意云云。經查
    ：
  (一)本件被害人丁○○等4 人，因分別於96年12月31日及97年1
    月2 日上網遭詐欺集團佯稱出售筆記型電腦商品，而出價競
    標得標，致其陷於錯誤，丁○○於96年12月31日10時18分13
    時53分許，至高雄市苓雅區○○○路134 號高雄苓雅郵局所
    設之自動櫃員機匯款1 萬1,600 元；庚○○於97年1 月2 日
    13時13分許，至臺北市某處之第一商業銀行所設之自動櫃員
    機匯款2 萬5,900 元；己○○於97年1 月2 日11時52分許，
    轉帳1 萬1,600 元；甲○○於96年12月31日21時3 分許轉帳
    3 萬元、於97年1 月1 日11時14分許轉帳4,500 元至上開帳
    戶內。丁○○等4 人於完成匯款後，卻遲未收到向賣家「
    miff1014」購買之筆記型電腦等情，業據證人即被害人丁○○等4 人於警詢中指訴綦詳，復有該帳戶開戶基本資料、客
    戶歷史交易清單、yahoo 奇摩拍賣得標證明、第一銀行自動
    付款交易明細表、yahoo 奇摩拍賣之賣方通知書、己○○之
    yahoo 奇摩電子信箱收信內文、郵政自動櫃員機交易明細表
    、臺灣郵政WebATM轉帳明細表、yahoo 奇摩拍賣購買證明、
    yahoo 奇摩之「miff1014@yahoo.com.tw 」信箱申請個人資
    料、yahoo 奇摩拍賣通知信、內政部警政署反詐騙案件紀錄
    表、高雄市政府警察局苓雅分局成功路派出所受理刑事案件
    報案三聯單及各類件紀錄表、受理詐騙帳戶通報警示簡便格
    式表、臺北縣政府警察局土城分局土城派出所受理詐騙帳戶
    通報警示簡便格式表等影本資料各1 紙附卷為佐（臺灣高雄
    地方法院檢察署97年度偵字第13362 號卷第8 頁至第24頁、
    臺灣臺北地方法院檢察署97年度偵字第8180號卷第8 頁至第
    29頁、臺灣板橋地方法院檢察署97年度偵字第23471 號卷第
    9 頁至第14頁、臺灣板橋地方法院檢察署97年度偵字第8693
    號卷第7 頁至第11頁、第16頁、第17頁），堪認被告所保管
    之該帳戶確曾遭詐欺集團所使用，而向上開被害人詐取金額
    之事實甚明。
  (二)被告雖辯稱：帳戶之存摺、提款卡、印章係放在衣服口袋內
    ，伊不知提款卡於何時遺失，是村幹事戊○○告知該帳戶無
    法匯入補助款後始知情云云。惟查：
  1.上開帳戶係以被告之孫子即周聖名義所申設，該帳戶之存
    摺、提款卡及印章皆由被告所保管，而上開保管之資料於案
    發時提款卡已不見，而該提款卡上並無書寫密碼等情，業據
    被告於偵訊時供稱在卷（臺灣高雄地方法院檢察署97年度偵
    緝字第1612號卷第29頁），復與證人丙○○於本院98年9 月
    29日審理程序（本院卷第27頁背面）證述情節相符，是上開
    帳戶之提款卡，係於被告保管時遭詐欺集團使用之事實，應
    堪認定。又該帳戶係供作匯入補助款使用，證人即新園鄉○○○○村村○○○○道於高雄縣政府無法匯入款項後，即通
    知被告，惟被告於知悉後並未向郵局為掛失止付之動作，亦
    據證人丙○○及證人戊○○於上開審理時結證在卷（本院卷
    第28頁、第29頁）。徵諸上情，上開帳戶之存摺、印章及提
    款卡均由被告保管放置於衣服口袋內，若有遺失之情形，何
    以僅有提款卡不見，且該提款卡上並無書寫密碼，則拾得之
    人又如何能利用該提款卡提領該帳戶內之款項？而被告於偵
    訊時陳稱提款卡之密碼為其孫子之生日，並未將密碼書寫於
    任何紙張或提款卡上（臺灣屏東地方法院檢察署97年度偵字
    第4791號卷第10頁），然於上訴意旨狀內卻又陳述將密碼書
    寫於「密碼袋」內，被告既知其孫子之生日並能於偵訊時即
    時陳述，則何需再將密碼書寫於紙上並置於袋內，徒增遺失
    後遭盜領之風險，是上揭上訴意旨狀所辯之詞，顯係臨訟纂
    詞，諉不足採。再者，上開帳戶於開戶後，僅有每月1,400
    元補助款匯入之紀錄，而被告亦於該款項存入後立即提領，
    然該帳戶於96年12月20日經被告提領後，於同年月30日起至
    97年1 月3 日止，卻有陸續多達13次異於常態之匯款情形（
    臺灣高雄地方法院檢察署97年度偵字第13362 號卷第24頁）
    ，且匯入之款項旋即遭提領一空，此情顯與被告所稱申設該
    帳戶之目的有所不合，甚而被告於知悉提款卡不見後，未有
    積極向郵局為掛失止付之動作，亦足認與常情有違，是被告
    應係於交付上開帳戶與詐欺集團使用之際，為求避免損失，
    即將上開帳戶內之金錢先行提領完畢，再行交付系爭帳戶之
    提款卡、密碼供予詐財集團使用，否則該詐欺集團焉有甘冒
    人頭帳戶被原持有人申請掛失止付致存款遭凍結而無法提領
    之風險，卻仍指示被害人匯款入帳之理? 是被告前揭所辯，
    係屬卸責之詞，不足採信。
  2.又詐騙集團所使用之YAHOO 奇摩帳戶「miff1014@yahoo.com
    .tw 」，係以「周聖」名字申請，有雅虎國際資訊股份有
    限公司函覆之電子郵件附卷可查（臺灣臺北地方法院檢察署
    97年度偵字第8180號卷第11頁），惟提款卡上並未打印或書
    寫申辦人之姓名，而上開奇摩帳戶之申請人卻與上開帳戶申
    辦之人姓名相同，倘該帳戶之提款卡係因遺失而不見，則何
    以拾得之人卻又能知悉該提款卡申辦人之姓名，而能將奇摩
    帳戶與系爭帳戶之姓名為相同之登載，以避免引起他人之懷
    疑？顯見詐欺集團取得系爭帳戶之提款卡時，應已知悉密碼
    及姓名，益徵被告上開所辯實無足取。
  3.復按刑法上之故意，可分為直接故意與不確定故意（間接故
    意），所謂「不確定故意」，係指行為人對於構成犯罪之事
    實，預見其發生而其發生並不違背其本意者，刑法第13條第
    2 項定有明文。查個人之存摺與金融卡，專有性甚高，並非
    一般自由流通使用之物，縱需交他人使用，亦必基於信賴關
    係或特殊事由，自不可能隨意交予完全不相識之人任意使用
    ，更況不肖之徒為掩飾不法行徑，避免執法人員之追究處罰
    ，經常利用他人帳戶之存摺、金融卡及密碼轉帳或提領犯罪
    所得，藉以掩蓋犯罪行為之情形，業經新聞及電視等大眾傳
    播系統多所報導，政府亦宣導民眾注意防範，本件被告年逾
    45歲、身心健全、智識程度為一般程度之成年人，並非年幼
    無知或與社會隔絕之人，依其智識能力及社會生活經驗，對
    於自己所保管之帳戶提款卡及密碼交予不相識之人，該帳戶
    將有可能會被利用作為實行犯罪行為之工具一事應有所預見
    ，其竟仍執意將帳戶供人使用，對於他人持以犯罪之事實，
    自不違背其本意，已符合前開「不確定故意」之要件。
  4.綜上所述，被告依其社會經驗，應有相當之智識程度可預見
    將其保管之帳戶提款卡、密碼等交付與不相識之人使用，有
    被詐欺集團利用作為詐財轉帳匯款等犯罪工具之虞，卻仍不
    違反其本意而提供提款卡供詐欺集團使用，主觀上顯有幫助
    他人詐欺取財之不確定故意，且有被害人丁○○等4 人遭詐
    騙而匯款至該帳戶之客觀事實，本件事證明確，被告犯行，
    堪以認定，應依法論罪科刑。
三、刑法上之幫助犯，係對於犯罪與正犯有共同之認識，而以幫
    助之意思，對於正犯資以助力，而未參與實施犯罪之行為者
    而言。如未參與實施犯罪構成要件之行為，且係出於幫助之
    意思提供助力，即屬幫助犯，而非共同正犯。本件被告雖提
    供系爭帳戶予詐欺集團成員，使該詐騙集團成員得以順利詐
    得被害人丁○○等4 人匯出之款項，然尚無證據足認被告有
    何參與向被害人詐欺取財罪之構成要件行為。其單純提供帳
    戶之行為，應認係出於幫助之意思，參與詐欺取財罪構成要
    件以外之行為。核其提供系爭帳戶之提款卡及密碼，對於該
    詐欺集團詐欺取財犯行資以助力之行為，係犯刑法第30條第
    1 項前段、第339 條第1 項幫助詐欺取財罪。被告以一次幫
    助行為，同時幫助詐騙集團成員先後向被害人丁○○等4 人
    詐取財物，係想像競合犯，應從一幫助詐欺取財既遂罪處斷
    。又檢察官就犯罪事實一部起訴者，其效力及於全部，刑事
    訴訟法第267 條定有明文，本件移送併辦部分（即對己○○
    、甲○○犯幫助詐欺取財部分），既與檢察官聲請簡易判決
    處刑之事實具有想像競合犯之裁判一罪關係，本院自得併予
    審理。因被告並未實際參與詐欺犯行，所犯情節較正犯輕微
    ，爰依刑法第30條第2 項規定，減輕其刑。
四、原審以被告所犯事證明確，適用刑法第30條第1 項前段、第
    339 條第1 項之規定，並審酌被告提供其所保管之帳戶予他
    人犯罪使用，牟取不法利益，助長詐欺犯罪之猖獗，並增加
    被害人尋求救濟及治安機關查緝犯罪之困難，並因此造成被
    害人丁○○等4 人受騙匯款金額達8 萬3,600 元，且犯後尚
    不知悔改，猶飾詞卸責，態度欠佳，惟念其前無犯罪之前科
    ，素行尚佳等一切情狀，量處有期徒刑3 月，並衡以被告所
    犯情節及經濟狀況等情，諭知以1,000 元折算1 日為易科罰
    金之折算標準，經核原審認事用法均無違誤，量刑亦稱妥適
    。被告提起上訴，猶執前詞否認犯罪，指摘原判決不當，為
    無理由，應予駁回。
據上論斷，應依刑事訴訟法第455 條之1 第1 項、第3 項、第36
8 條，判決如主文。
本案經檢察官黃子宜到庭執行職務。
中    華    民    國    98    年    10    月    13    日
                  刑事第十二庭  審判長法  官   黃建榮
                                      法  官   楊珮瑛
                                      法  官   林勳煜
以上正本證明與原本無異。
不得上訴。
中    華    民    國    98    年    10    月    13    日
                                      書記官  莊正彬
附錄本案論罪科刑法條全文：
中華民國刑法第339條
意圖為自己或第三人不法之所有，以詐術使人將本人或第三人之
物交付者，處5 年以下有期徒刑、拘役或科或併科1 千元以下罰
金。
以前項方法得財產上不法之利益或使第三人得之者，亦同。
前二項之未遂犯罰之。


司法院資訊處製作；財團法人民間司法改革基金會備份。
